【裁判字號】    88,上更(一),51
【裁判日期】    890104
【裁判案由】    返還價金
【裁判全文】
臺灣高等法院高雄分院民事判決  八十八年度上更(一)字第五十一號
      上  訴  人  乙○○○
      訴訟代理人  尤挹華律師
      被上訴人    甲○○      .
      訴訟代理人  洪士宏律師
右當事人間返還價金事件，上訴人對於中華民國八十六年七月二十九日臺灣屏東地方
法院八十六年訴字第四八一號第一審判決提起上訴，經最高法院第一次發回更審，本
院判決如左：
      主      文
上訴駁回。
第二審及發回前第三審訴訟費用由上訴人負擔。
      事      實
甲、上訴人方面：
壹、聲明：求為判決
一、原判決廢棄。
二、右開廢棄部份被上訴人在第一審之訴駁回。
貳、陳述：除與原判決記載相同者，茲引用之外，補稱：
一、本件買賣契約第七條第七項所附之條件，雖然並不明確究竟是附解除條件或停止
    條件，但自契約雙方權利義務的履行，在條件成就之前已經開始履行，亦即雖然
    不確定枋山地區農會是否同意上訴人部分清償貸款後，塗銷屏東縣枋山鄉○○段
    一三二號土地（下稱系爭土地）上第一順位抵押權，但雙方已經開始履行交付買
    賣定金以及交付土地過戶所需證件於土地代書等行為，顯然在條件尚未成就前，
    買賣契約已發生效力，易言之，本件買賣契約所附之條件應是解除條件。而代書
    鄭李月娥女士於  鈞院中證稱，枋山地區農會是同意上訴人部份清償之要求，而
    上訴人也已經完成部份清償之手續，且依據枋山鄉農會總幹事楊春輝八十六年十
    一月二十六日亦證稱「上訴人有要求塗銷一筆土地抵押權，八十六年五月十四日
    有來還部分，．．．他有（上訴人）要求塗銷，我要求他清償一百多萬元後，告
    訴他可塗銷，但上訴人沒來辦理。」，其於八十七年四月七日庭訊中更証稱「乙
    ○○○有來問我，但因他沒有正式向農會提出塗銷申請書，農會沒有拒絕部分清
    償。」，故枋山地區農會並非不同意部份清償並塗銷系爭楓港段一三二號土地上
    之第一順位抵押權，故買賣契約書第七條約定事項第七款之約定「若農會不准辦
    理部份清償時，本件買賣事件就不成效。」，枋山地區農會既然同意部份清償，
    上訴人也已經部份清償完畢，自然就沒有解除條件存在的問題，本件土地買賣契
    約仍然繼續存在。至於未辦理塗銷第一順位抵押權，縱然可歸責於上訴人，那也
    應該是上訴人有無拒絕履行義務以致給付遲延問題，並不是本件訴訟標的，不會
    使系爭買賣契約所附之解除條件當然發生，而影響契約之效力。
二、再依本件契約買賣契約付款條件之內容以觀，先則安排支付前金新台幣（下同）
    九十三萬元，後則為二百五十五萬一千四百元之尾款，由屏東縣枋山鄉○○段一
    三一、一三二、一三二之二號土地之土地謄本上所載之抵押權設定內容可以知，
    被上訴人於上訴人所有土地上所擁有的第二順位抵押權，原係擔保訴外人謝江漢
    向被上訴人所借貸之五百萬元，至八十五年一月三日上訴人向謝江漢購買此三筆
    土地時，由上訴人對被上訴人清償二百五十萬元，並將所餘之二百五十萬元債權
    轉為由上訴人負擔，待至八十六年五月間因上訴人無力負擔本息，故與被上訴人
    協議將系爭土地出售於被上訴人，並計算所積欠的利息共計九十三萬元，另尾款
    之二百五十五萬一千四百元中之二百五十萬元，正是將清償上訴人對被上訴人之
    欠款新台幣二百五十萬元；即本件系爭買賣契約之付款安排，是為了清償上訴人
    對被上訴人所欠債務，及塗銷為擔保前開債權所設定之楓港段一三一、一三二、
    一三二之二號土地上第二順位抵押權，則枋山地區農會雖要求需將楓港段一三一
    、一三二、一三二之二號三筆土地上被上訴人所有之第二順位抵押權予以塗銷後
    ，枋山地區農會始願意塗銷楓港段一三二號土地上之第一順位抵押權，但此一要
    求本即與系爭買賣契約所安排之目的相同，被上訴人可以同時辦理塗銷楓港段一
    三一、一三二、一三二之二號三筆土地上被上訴人所有之第二順位抵押權，及枋
    山地區農會塗銷楓港段一三二號土地上第一順位抵押權，以及將楓港段一三二土
    地所有權過戶於被上訴人名下等三件事項，並將原應支付之二百五十五萬一千四
    百元尾款，扣減二百五十萬元，上訴人應支付於被上訴人之貸款本金後，交付五
    萬一千四百元於上訴人即可，於被上訴人無任何之損失，亦無任何風險可言，被
    上訴人所有之系爭三筆土地第二順位抵押權也沒有存在之必要。上訴人已獲得農
    會總幹事同意可部分清償，且將部分清償之資金交付農會，並將過戶及塗銷抵押
    權所需文件交付於代書，即上訴人應履行之義務已完成，而過戶須被上訴人配合
    ，被上訴人既有義務在取得系爭土地所有權時，塗銷同段一三一、一三二之二號
    兩筆土地上的第二順位抵押權，本件買賣無法順利完成，其原因乃在於被上訴人
    並未依原合約之精神，交付塗銷抵押權及辦理所有權移轉登記所需之證件交付於
    代書鄭李月娥，自難論以上訴人給付遲延之責任，而被上訴人此一舉措乃因簽約
    之後反悔不買，故意以不交付買賣所需證件於代書的不正當方法，使原契約所約
    定之條件無法成就，依民法第一百零一條之規定，應視為條件成就。此外，上訴
    人請求被上訴人一併辦理塗銷同段一三一、一三二之二號兩筆土地上的第二順位
    抵押權，亦合乎同時履行抗辯權行使之要件。
三、而本件上訴人之所以沒有向訴外人枋山地區農會辦理塗銷第一順位抵押權，其實
    是塗銷第一順位抵押權及土地所有權移轉登記都是委由鄭李月娥代書處理，而被
    上訴人一直沒有提出配合過戶所需文件，以致沒有辦理塗銷第一順位抵押權之事
    ，故本件所本件所應該再審究者，就是上訴人要求被上訴人一併塗銷枋山鄉○○
    段一三一、一三二之二號兩筆土地第二順位抵押權是否有理由，經查：
  證人鄭李月娥在八十六年十一月五日庭訊當中證稱：「對尾款二百五十五萬餘元
    ，是為清償上訴人之第二順位抵押權借款。」，顯然在系爭買賣契約的安排上，
    上訴人於系爭買賣契約履行完成之同時，就不再積欠被上訴人任何款項，合先陳
    明。
  最高法院八十三年度台上字第一０五五號判例指出：「最高限額抵押契約定有存
    續期間者，其期間雖未屆滿，然若其擔保之債權所由生之契約已合法終止或因其
    他事由而消滅，且無既存之債權，而將來亦確定不再發生債權，其原擔保之存續
    期間內所可發生之債權，已確定不存在，依抵押權之從屬性，應許抵押人請求抵
    押權人塗銷抵押權設定登記。」，故在上訴人清償前欠之同時被上訴人有義務要
    塗銷塗銷枋山鄉○○段一三一、一三二之二號兩筆土地第二順位抵押權，所以上
    訴人要求被上訴人併同移轉買賣標的物所有權、塗銷枋山地區農會第一順位抵押
    權及塗銷枋山鄉○○段一三一、一三二之二號兩筆土地被上訴人第二順位抵押權
    ，在法律上不但合情，也是合乎法律上之規定，被上訴人有此義務，請鈞院明鑑
    。綜上所陳，被上訴人本來就有義務在取得系爭買賣標的物所有權同時，塗銷枋
    山鄉○○段一三一、一三二之二號兩筆土地第二順位抵押權，上訴人請求被上訴
    人一併辦理，亦合乎同時履行抗辯權行使之要件。
四、被上訴人在更審前主張必須要到系爭買賣標的物過戶完成，被上訴人才有給付價
    金之義務，所以在系爭土地過戶於被上訴人名下以前，一三一、一三二之二號土
    地上第二順位抵押權對於被上訴人仍有存在之價值，然被上訴人的主張純粹是權
    利濫用，被上訴人既然於取得系爭一三二號土地所有權的同時，既負有將一三一
    、一三二之二號兩筆土地上第二順位抵押權一併塗銷的義務，則上訴人及枋山鄉
    農會要求將塗銷一三二號土地第一順位抵押權、移轉一三二號土地所有權及塗銷
    一三一號、一三二之二號土地第二順位抵押權等物權行為一併履行，又對於被上
    訴人有何妨礙？其風險又何在？反而因雙方同時履行的結果使交易更為安全，被
    上訴人拒絕提供辦理土地相關登記所需之文件、印鑑，使土地買賣無法完成自屬
    權利濫用。而鄭李月娥係二人共同委請，代書之延，自不可單獨歸責於上訴人，
    且被上訴人係依買賣原因有無效原因而主張不當得利，而非主張給付遲延，故本
    件亦無庸論上訴人是否有給付延遲延之情事。
五、又本件被上訴人在原審係依據買賣合約書第七條第七款以及不當得利為訴訟標的
    ，請求上訴人返還買賣價金，然而被上訴人在買賣之初並非以現金支付買賣定金
    ，而是以楓港段一三一、一三二、一三二之一等三筆土地第二順位抵押權所擔保
    的本金二百五十萬元債權，被上訴人得向上訴人請求之利息債權抵充之，上訴人
    並未實際取得現金，易言之，  鈞院縱屬仍維持原審之見解，認為本件買賣契約
    已歸於無效，則契約回復原狀，也應該是回復上訴人應給付利息債務，而非命上
    訴人返還價金，尤其被上訴人以原審判決，聲請假執行拍賣系爭土地，其變價結
    果，被上訴人也一樣行使第二順位抵押權之權利，顯然被上訴人一方面請求買賣
    價金，一方面也主張利息債權，一筆債權兩頭催討，顯不合理。
參、證據：除援用第一審所提證據外，補提臺灣屏東地方法院民事執行處強制執行金
    額計算書分配表一份、存証信函二份（以上均為影本）為證，並聲請訊問證人鄭
    李月娥、楊春輝、陳賽花。
乙、被上訴人方面：
壹、聲明：求為判決：駁回上訴。
貳、陳述：除與原判決記載相同者，茲引用之外，補稱：
一、本案中系爭土地上抵押權之塗銷之約定係一停止條件，且被上訴人無配合辦理抵
    押權塗銷之義務：
  (一)緣被上訴人於民國八十六年五月六日與上訴人簽訂一買賣契約書，購買上訴人所
    有系爭土地，雙方約定買賣價金為參佰肆拾捌萬壹仟肆佰元，被上訴人並當場交
    付玖拾參萬元以為訂金及前金，惟因系爭土地仍與同地段之一三一一三二之二
    地號二筆土地共同向枋山地區農會設定最高限額柒佰貳拾萬元之抵押權，被上訴
    人為保障其自身之權利，避免取得系爭土地後，其上仍有負擔，因而於雙方買賣
    契約書第七條約定事項第二款約定「本件買賣標的物如有他項權利之設定或債務
    之擔保者，乙方應於移轉登記前自行解決清楚。」、第七款明定「本件買賣茲因
    乙方土地有向枋山地區農會貸款乙方應於即日起向農會辦理楓港段一三二號部份
    清償塗銷登記清楚交給甲方，若農會不准辦理部份清償時，本件買賣事件就不成
    效，雙方並同意決除約定買賣之事而乙方將定金及前金全部如數退還甲方。」等
    語，即不論依第二款或第七款之約定，雙方皆係以塗銷系爭土地上之抵押權為條
    件，嗣上訴人依約定履行該條件時雙方買賣契約始生效力，並進而辦理移轉登記
    手續於登記完成後，被上訴人為尾款之交付，換言之，本案中該塗銷系爭土地抵
    押權之約定，依民法第九十九條第一項附停止條件之法律行為，於條件成就時發
    生效力之規定觀之，該約定事項應屬停止條件，故於條件成就時，系爭土地扺押
    權經塗銷時，該買賣契約始生效力，於條件未成就時，買賣契約自始未生效力，
    則上訴人嗣後未能依約定完成系爭土地抵押權之塗銷，且經被上訴人催告其塗銷
    抵押權後，仍拒不為之，本案係因其未依該契約之約定履行致條件未成就，契約
    不生效力。則其前所收受之訂金及前金玖拾參萬元，因契約之不生效力，致其受
    有利益而無法律上原因，並因而致被上訴人受有損害，被上訴人自得依不當得利
    之規定請求返還玖拾參萬元。
  (二)由雙方所簽定之買賣契約觀之，塗銷系爭土地上抵押權此一條件，係上訴人單方
    之義務，被上訴人無協同辦理塗銷抵押權之義務，被上訴人亦無先行塗銷其於系
    爭土地上第二順位抵押權之義務，上訴人稱被上訴人有此義務，與契約之約定不
    符，顯屬無稽，此觀之：
  証人鄭李月娥於八十八年十一月一日  鈞院之庭訊中証稱「這塊地有向枋山農會
    設定，被上訴人要求上訴人向農會塗銷，上訴人說好，她會去辦，她如何向總幹
    事說，我不清楚，．．．上訴人在農會對我及被上訴人說，她三筆土地向農會借
    錢，但以部分清償，所以他要要求總幹事塗銷系爭買賣土地的抵押權，如果部分
    清償沒有達到農會要求，她要以她三筆土地中的另兩筆地來增加扺押借款，塗銷
    這筆土地的抵押，．．．」「（問：當時契約書寫農會不准辦理部分清償時，本
    件買賣條件就不成效是何意思﹖）被上訴人買賣的條件就是買要塗銷抵押權的土
    地，沒有塗銷清楚的他不要買，上訴人叫被上訴人不要怕，如果沒有辦法部分塗
    銷，上訴人說她另外的地可以去借錢來還農會，塗銷清楚給他，上訴人就是說她
    會想辦法來塗銷清楚給被上訴人。」、「（問：你所聽的意思是說如果沒有辦法
    塗銷，就沒有買賣﹖）被上訴人是這樣說，沒有塗銷他不買，上訴人說她會負責
    塗銷清楚。」、「（問：辦部分塗銷是上訴人的義務﹖）是被上訴人有同意上訴
    人辦理部分塗銷，但辦不清楚的話他不要買。」等語，足証塗銷系爭土地抵押權
    係上訴人單方之義務，被上訴人無協同配合塗銷抵押權之義務。
  証人楊春輝（即枋山農會職員）於  鈞院八十八年十一月一日之庭訊中証稱「（
    問：有關乙○○○向農會塗銷抵押權之情形為何﹖）上訴人來問我時，只有她一
    人來問我有關部分清償是否塗銷抵押權登記的問題，我建議她原來的貸款要先還
    一部分，如果這部分有達到農會的要求，我同意她部分塗銷，因為她設定三筆抵
    押給農會，我建議她同時要塗銷其他兩筆未賣出的土地第二順位的抵押權，我是
    站在上訴人是我農會的會員，我是輔導我會員的立場建議，她既然買賣那土地，
    所有權移轉、所有權設定一次解決，這跟部分清償塗銷一筆買賣土地抵押權沒有
    關係。」、「（問：那你的意思是只要有達農會部分清償的標準你就同意為部分
    塗銷，並沒有要求她要塗銷第二順位抵押權作為你部分塗銷抵押權的條件﹖）是
    的，而且她都沒有書面申請，她的部分清償有達到農會的標準。」、「（問：為
    何沒有辦塗銷﹖）我不清楚。」、「（問：你有無向總幹事說﹖）八十六年五月
    十四日上訴人來清償壹佰玖拾捌萬參仟壹佰參拾玖元，當天就可以辦部分塗銷，
    ．．．。」、「（問：部分清償要何人的証件﹖）借款人是謝永明，抵押人是謝
    江漢，上訴人是系爭土地的承受人，只要他們三人中任何一人都可以聲請，只要
    寫聲請書就可以了，不用任何證件，我們審核他們符合部分塗銷的標準，就核發
    塗銷土地抵押權的證明給聲請人，但是沒有人聲請。」等語；另証人陳賽花（即
    枋山農會信用部主任）於  鈞院八十八年十一月二十二日之庭訊中証稱「（問：
    上訴人乙○○○、被上訴人甲○○在八十六年有去找你要辦理貸款﹖）兩造是有
    來農會找我，兩造債務關係我不清楚，我向他們建議，只要他們之間的債務弄清
    楚，農會就可以辦理，他們要清償到農會達到的比例，使我們的債權獲得保障，
    我們就同意部分塗銷。」、「（問：你有對兩造說要塗銷第二順位抵押權，才同
    意辦理部分塗銷﹖）我是有說要部分清償，才可以部分塗銷。」、「（問：那兩
    造為何沒有辦理部分塗銷﹖）他們講一講就走，有清償部分壹佰九十八萬元，到
    現在都沒有聲請要部分塗銷。」，由該二証人之証詞可知，枋山農會並無「被上
    訴人應先塗銷其於系爭土地及同地段一三一、一三二之二地號上第二順位抵押權
    ，農會始准予上訴人部分塗銷系爭土地上抵押權之要求，只須上訴人之清償達到
    農會之要求，即可為部分塗銷，而上訴人已依農會之要求清償部分款項，農會亦
    已同意為部分塗銷，係上訴人因自己之因素，遲未送件請求部分塗銷，則上訴人
    辯稱因被上訴人拒不塗銷第二順位抵押權致系爭土地無法為部份塗銷云云，與事
    實不符。綜上所述，農會並無被上訴人應塗銷系爭土地上第二順位抵押權後農會
    始准為部分塗銷之要求，且縱農會曾為此要求，惟依雙方契約書之約定及不動產
    上原有之負擔，本應由出賣人自行負責塗銷，承買人所負者為按時交付價金之義
    務之社會交易習慣以觀，被上訴人亦無配合協同之義務，上訴人辯稱條件無法成
    就係因被上訴人所致，顯不足採。綜上所述，上訴人無法依約塗銷系爭土地之抵
    押權，其條件不成就，該買賣契約自不生效力，上訴人自應返還已收受之款項玖
    拾參萬元。
二、本案係因可歸責於上訴人之事由致條件不成就，與被上訴人無涉：
    上訴人上訴稱，本案中系爭土地之抵押權無法塗銷，係因被上訴人不願先行塗銷
    其於系爭土地及同地段一三一一三二之二地號上之第二順位抵押權所致，即條
    件之不成就係因被上訴人故意以不正當方式阻其成就，換言之，上訴人認被上訴
    人有義務配合枋山地區農會之要求塗銷其於系爭土地上之第二順位抵押權，被上
    訴人拒不為之，有違契約之約定，故契約仍生效力，上訴人無須返還玖拾參萬元
    ，惟查，系爭之買賣合約書中，僅約定上訴人應向枋山地區農會塗銷系爭土地之
    抵押權，若農會不准塗銷時，則買賣契約無效等情，並未約定被上訴人應協同上
    訴人辦理塗銷抵押權，亦未約定被上訴人應先行塗銷其於系爭土地上之第二順位
    抵押權，則依契約被上訴人自無先行塗銷其於系爭土地上第二順位抵押權之義務
    ，上訴人稱被上訴人有此義務，與契約之約定不符，顯屬無稽，又衡諸一般社會
    交易習慣，不動產上原有之負擔，本係應由出賣人自行負責塗銷，殊無須承買人
    配合塗銷之理，再者，就農會而言，農會本身為第一順位抵押權人，其係最優先
    受償者，第二順位之抵押權塗銷與否，對農會並無任何損害，故只要上訴人共同
    擔保之另二筆土地之價值，足夠擔保上訴人剩餘之借款債權，農會豈有不塗銷之
    理，益証系爭土地之抵押權之無法塗銷，係因上訴人之因素所致，與被上訴人無
    涉。被上訴人並無塗銷其於系爭土地上第二順位抵押權之義務，且該抵押權之存
    在對被上訴人係有實益，非得任憑上訴人無理要求塗銷，上訴人無法依約塗銷系
    爭土地之抵押權，其條件不成就，該買賣契約自不生效力，上訴人自應返還已收
    受之款項玖拾參萬元。而本件被上訴人確已聲請假執行，系爭土地亦經拍賣完畢
    。
三、系爭之玖拾參萬元支票，非上訴人用以抵充訂金之利息，被上訴人確有支付上訴
    人玖拾參萬元，上訴人應依法返還：上訴人辯稱系爭之玖拾參萬元之前金及訂金
    ，係上訴人積欠被上訴人貳佰伍拾萬元之借款，因無力支付本息，故將系爭土地
    移轉登記予被上訴人，玖拾參萬部份，則為貳佰伍拾萬之利息，因為抵債之性質
    ，故該玖拾參萬被上訴人並未現實交付上訴人，自無從返還云云。惟查：
(一)查上訴人對被上訴人所負之貳佰伍拾萬元之債務，每月利息為貳萬元，上訴人皆
    以每月二十日為到期日之支票支付金額為貳萬元，且上訴人之利息係支付至八十
    六年四月二十日，則至八十六年五月六日上訴人將土地出賣予被上訴人時，上訴
    人並無積欠被上訴人利息之情形，足証上訴人稱買賣之訂金及前金共玖拾參萬係
    借款之利息云云，與事實不符。
  (二)查上訴人與被上訴人約定以玖拾參萬元為買賣契約之前金及訂金，係因被上訴人
    前由案外人謝江漢處收受支票一紙，而上訴人亦交付被上訴人八十六年五月份之
    利息之支票一紙，付款銀行枋山農會，發票人乙○○○，票據號碼000000
    0號，發票日八十六年五月二十日，於被上訴人與上訴人簽定買賣契約時，因被
    上訴人手中執有該二紙支票，故便以該二紙支票之總額玖拾參萬元，作為前金及
    訂金，並以該二紙支票之交付支付訂金及前金，足証被上訴人確實有交付系爭之
    玖拾參萬元之款項予上訴人。
參、證據：除援用第一審所提證據外，補提枋寮地區農會代收票據憑摺影本為證，並
    請求傳訊証人謝江漢為証。
丙、本院依職權向臺灣屏東地方法院調閱八十六年度執字第六七三一號民事執行卷。
      理      由
一、本件被上訴人起訴主張其於八十六年五月六日向上訴人價購系爭土地，被上訴人
    已交付部分價金九十三萬元，餘款二百五十五萬一千四百元於土地移轉登記後始
    一次付清，並約定於立約日開始辦理過戶事宜，因該土地尚與上訴人其他所有土
    地併向枋山地區農會貸款，而設定抵押權，故另約定「上訴人自立約日起即應向
    農會辦理上開土地部分清償塗銷登記交給被上訴人，若農會不准辦理部分清償時
    ，本件買賣事件不成立，雙方並同意解除約定買賣之事，而乙方  (即上訴人)將
    定金及前金全部如數退還給甲方  (被上訴人)」，惟上訴人遲未辦理上開抵押權
    之塗銷登記，經被上訴人催告限期辦理抵押權之塗銷登記，仍拒不辦理，按兩造
    前開土地買賣契約既因上訴人拒不履行塗銷抵押權登記之約定，依契約書第七條
    及民法第一百七十九條不當得利之規定，請求上訴人如數返還價金九十三萬元及
    自八十六年六月一日起至清償日止，按年息百分之五計算之法定遲延利息等語。
二、上訴人則以其與被上訴人訂立系爭土地買賣契約後，即將有關移轉登記之書件全
    部交與被上訴人所委託之土地代書鄭李月娥，而被上訴人卻未將有關登記文件交
    與該代書，其並無違約情事，被上訴人自不得請求返還價金；有關塗銷抵押權一
    節，其於訂立買賣契約後，即與枋山鄉農會總幹事楊春輝接洽，該農會同意部分
    塗銷，惟需被上訴人協同辦理，經數次通知被上訴人到場辦理有關事宜被上訴人
    均拒絕，伊既無違約情事，被上訴人請求顯無理由應予駁回等語資為抗辯。
三、本件被上訴人主張其於民國八十六年五月六日與上訴人簽訂系爭土地之買賣契約
    ，購買上訴人所有系爭土地，雙方約定買賣價金為參佰肆拾捌萬壹仟肆佰元，惟
    因系爭土地仍與同地段之一三一、一三二之二地號二筆土地共同向枋山地區農會
    設定最高限額柒佰貳拾萬元之抵押權，被上訴人為保障其自身之權利，避免取得
    系爭土地後，其上仍有負擔，因而於雙方買賣契約書第七條約定事項第二款約定
    「本件買賣標的物如有他項權利之設定或債務之擔保者，乙方（即上訴人）應於
    移轉登記前自行解決清楚。」、第七款明定「本件買賣茲因乙方（即上訴人）土
    地有向枋山地區農會貸款乙方（即上訴人）應於即日起向農會辦理楓港段一三二
    號部份清償塗銷登記清楚交給甲方（即被上訴人），若農會不准辦理部份清償時
    ，本件買賣事件就不成效，雙方並同意決除約定買賣之事，而乙方（即上訴人）
    將定金及前金全部如數退還甲方（即被上訴人）。」等事實，業據被上訴人提出
    買賣契約書、土地登記簿謄本為證，且為上訴人所不爭執，堪信為真實。而依該
    買賣契約書第三項約定「於立約日由甲方（即被上訴人）交付新台幣九十三萬
    元給乙方（即上訴人）如數收訖，作為定金及前金。」上訴人並緊臨其下簽名蓋
    章，有該買賣契約書在原審卷可稽（見原審卷第六頁）；且証人謝江漢於本院準
    備程序時亦証稱略以其向被上訴人借款五百萬元，以包括本件三筆土地在內之八
    、九筆土地設定抵押權予被上訴人，後來將此三筆土地以一千三百萬元賣予上訴
    人，其並未付錢予被上訴人等語（見本院卷九十二頁、九十三頁），而其與上訴
    人於八十四年十一月廿七日所簽訂之不動產買賣契約書，亦約定「八十四年十一
    月廿七日定約日交付卅萬元，八十四年十一月卅日交付二百廿萬元，八十五年五
    月卅日交付六百萬元，八十六年五月卅日交付四百五十萬元，嗣上訴人於逾應交
    付六百萬元價金之八十五年七月十八日」，上訴人於八十五年七月八日又書立切
    結書予謝江漢，其內容為「立切結書人承買．．．三筆土地，雙方約定於民國八
    十五年五月卅日甲方（即上訴人）應交付新台幣六百萬元，茲因出賣人（即謝江
    漢）於買賣前曾向枋山農會貸款新台幣六百萬元，經出賣人同意，由承買人（即
    上訴人）承認自當負責抹消，與出賣人無關。民國八十六年五月卅日所要支付新
    台幣四百五十萬元，由承買人自行替出賣人向債權人甲○○抹消新台幣二百五十
    萬元母金、利息八十七萬九千元，及出賣人欠農會利息七十二萬零一百卅一元，
    餘款新台幣四十萬零八百六十九元，於民國八十五年七月十八日由承買人開出枋
    山鄉地區農會．．．支票．．．兌現日期民國八十六年五月卅日作為尾款給出賣
    人收訖，全部價款已如數收訖。」，有該不動產買賣契約書及切結書在卷（見本
    院卷九十六頁及九十七頁），由証人謝江漢証述可知，其確有積欠被上訴人五百
    萬元，而上訴人亦自承其於八十五年一月三日（訂約日期為八十四年十一月廿七
    日，見前述不動產買賣契約書）向謝江漢購買系爭土地及一三一、一三二之一號
    三筆土地時，由上訴人對被上訴人清償二百五十萬元，並將其餘之二百五十萬元
    債權轉為由上訴人負擔之事實（見本院八十六年度上字第四二四號卷十六頁、本
    院卷卅四頁），並有土地登記簿謄本在卷（見本院八十六年度上字第四二四號卷
    廿四頁至四十三頁）；而上訴人每月均給付二萬元之利息，迄八十六年五月止，
    並未積欠被上訴人利息九十三萬元之事實，並據被上訴人提出枋寮地區農會代收
    票據憑摺附卷（見本院卷一四八及一四九頁）足憑，又証人鄭李月娥亦証稱「．
    ．．因乙○○○生意失敗，要把這筆土地（即系爭土地）給甲○○，要我幫他們
    寫契約，寫契約時，以九十三萬元的票做訂金，．．．」（見本院八十六年度上
    字第四二四號卷一二六頁背面及一二七頁），及上訴人於八十六年五月廿九日發
    函予被上訴人之存証信函，亦載明欲沒收所交付之訂金九十三萬元等語，有該存
    証信函在卷（見本院卷六十八頁及六十九頁）。故上訴人抗辯系爭土地買賣之定
    金及前金九十三萬元，係以其所積欠之被上訴人之利息九十三萬元抵付云云，尚
    非可採。
四、系爭土地買賣契約書第七條約定事項第二款約定「本件買賣標的物如有他項權利
    之設定或債務之擔保者，乙方應於移轉登記前自行解決清楚。」、第七款明定「
    本件買賣茲因乙方土地有向枋山地區農會貸款乙方應於即日起向農會辦理楓港段
    一三二號部份清償塗銷登記清楚交給甲方，若農會不准辦理部份清償時，本件買
    賣事件就不成效，雙方並同意決除約定買賣之事而乙方將定金及前金全部如數退
    還甲方。」，有該買賣契約書在卷（見原審卷第六、七頁) 。證人鄭李月娥即本
    件買賣之代書在原審亦到庭證稱：原先雙方有約定本件買賣上訴人應先清償枋山
    農會之貸款，塗銷抵押權登記，或部分清償由枋山農會將一三二地號抵押權塗銷
    ，後來上訴人先清償枋山農會二百五十萬元，要求農會將一三二地號抵押權塗銷
    ，當時枋山農會因貸款上訴人七百二十萬元，以一三一、一三二、一三二─二地
    號三筆土地設定抵押，所以要求被上訴人將上開三筆土地之第二順位抵押權一併
    辦理塗銷登記，枋山農會才願將一三二地號第一順位抵押權塗銷，當時被上訴人
    要求枋山農會先塗銷一三二地號第一順位抵押權，但未同意塗銷上開三筆土地第
    二順位抵押權，因此才未辦成塗銷抵押權登記（見原審卷廿八頁背面）；其於本
    院準備程序時進一步証稱「這塊地有向枋山農會設定，被上訴人要求上訴人向農
    會塗銷，上訴人說好，她會去辦，她如何向總幹事說，我不清楚，但我有陪他二
    人去農會二次，結果都沒有遇到總幹事，只有遇到職員，上訴人在農會對我及被
    上訴人說，她三筆土地向農會借錢，但以部分清償，所以他要要求總幹事塗銷系
    爭買賣土地的抵押權，如果部分清償沒有達到農會要求，她要以她三筆土地中的
    另兩筆地來增加扺押借款，塗銷這筆土地的抵押，結果他們後來也沒有談攏。」
    「（問：當時契約書寫農會不准辦理部分清償時，本件買賣條件就不成效是何意
    思﹖）被上訴人買賣的條件就是買要塗銷抵押權的土地，沒有塗銷清楚的他不要
    買，上訴人叫被上訴人不要怕，如果沒有辦法部分塗銷，上訴人說她另外的地可
    以去借錢來還農會，塗銷清楚給他，上訴人就是說她會想辦法來塗銷清楚給被上
    訴人。」、「（問：你所聽的意思是說如果沒有辦法塗銷，就沒有買賣﹖）被上
    訴人是這樣說，沒有塗銷他不買，上訴人說她會負責塗銷清楚。」、「（問：辦
    部分塗銷是上訴人的義務﹖）是被上訴人有同意上訴人辦理部分塗銷，但辦不清
    楚的話他不要買。」等語（見本院卷一０六頁及一０七頁），由上述鄭李月娥之
    証述可知，本件系爭土地買賣契約，係附停止條件，故上訴人主張系爭土地買賣
    契約，係附解除條件，即非可採，被上訴人主張系爭土地買賣契約，係附停止條
    件，即與事實相符，堪以採信。
五、本件系爭土地買賣契約中約定「部分塗銷」，係上訴人之義務有如前述，茲應予
    審究者，乃本件未辦理部分塗銷，係可歸責於上訴人或被上訴人﹖經查：
  (一)証人楊春輝即枋山農會職員於本院準備程序時証稱「（問：有關乙○○○向農會
    塗銷抵押權之情形為何﹖）上訴人來問我時，只有她一人來問我有關部分清償是
    否塗銷抵押權登記的問題，我建議她原來的貸款要先還一部分，如果這部分有達
    到農會的要求，我同意她部分塗銷，因為她設定三筆抵押給農會，我建議她同時
    要塗銷其他兩筆未賣出的土地第二順位的抵押權，我是站在上訴人是我農會的會
    員，我是輔導我會員的立場建議，她既然買賣那土地，所有權移轉、所有權設定
    一次解決，這跟部分清償塗銷一筆買賣土地抵押權沒有關係。」、「（問：那你
    的意思是只要有達農會部分清償的標準你就同意為部分塗銷，並沒有要求她要塗
    銷第二順位抵押權作為你部分塗銷抵押權的條件﹖）是的，而且她都沒有書面申
    請，她的部分清償有達到農會的標準。」、「（問：為何沒有辦塗銷﹖）我不清
    楚。」、「（問：你有無向總幹事說﹖）八十六年五月十四日上訴人來清償一百
    九十八萬三千一百卅九元，當天就可以辦部分塗銷，．．．。」、「農會沒有義
    務通知他們送件，我們會請他們寫聲請書，我們再來審查，但他們都沒有送件。
    」、「（問：部分清償要何人的証件﹖）借款人是謝永明，抵押人是謝江漢，上
    訴人是系爭土地的承受人，只要他們三人中任何一人都可以聲請，只要寫聲請書
    就可以了，不用任何證件，我們審核他們符合部分塗銷的標準，就核發塗銷土地
    抵押權的證明給聲請人，但是沒有人聲請。」等語（見本院卷一０四、一０八及
    一０九頁）；另証人陳賽花即枋山農會信用部主任於本院準備程序時亦証稱「（
    問：上訴人乙○○○、被上訴人甲○○在八十六年有去找你要辦理貸款﹖）兩造
    是有來農會找我，兩造債務關係我不清楚，我向他們建議，只要他們之間的債務
    弄清楚，農會就可以辦理，他們要清償到農會達到的比例，使我們的債權獲得保
    障，我們就同意部分塗銷。」、「（問：你有對兩造說要塗銷第二順位抵押權，
    才同意辦理部分塗銷﹖）我是有說要部分清償，才可以部分塗銷。」、「（問：
    那兩造為何沒有辦理部分塗銷﹖）他們講一講就走，有清償部分一百九十八萬（
    餘）元，到現在都沒有聲請要部分塗銷。」（見本院卷一一七、一一八頁）。由
    上述証人之証述可知，枋山農會並無被上訴人應先塗銷其於系爭土地及同地段
    一三一、一三二之二地號上第二順位抵押權，農會始准予上訴人部分塗銷系爭土
    地上抵押權之要求，只須上訴人之清償達到農會之要求，即可為部分塗銷，而上
    訴人已依農會之要求清償部分款項，農會亦已同意為部分塗銷等事實，此亦為兩
    造所不爭執。
  (二)至於上訴人未去辦理部分塗銷之理由，依証人鄭李月娥於本院原証稱「乙○○○
    後打電話給我，要我去辦塗銷，我書類也準備好，去時沒見到總幹事，只見到職
    員，因職員說得不清楚，甲○○不滿意，才發生糾紛。」（見本院八十六年度上
    字第四二四號卷一二七頁背面），其於本院準備程序則証稱「主任有說另外兩筆
    土地也要塗銷，因為當時上訴人說要另外以三筆土地的另二筆土地再借款，主任
    說那必須要塗銷第二順位抵押權，被上訴人也有聽到。」、「被上訴人沒有將資
    料交給我，因為當時他買賣的條件還沒說清楚，上訴人有交給我，包括塗銷系爭
    土地的抵押權的資料，但是沒有辦理塗銷，後來是雙方弄得不愉快，我就沒辦法
    送件。
    」（本院卷一０九、一０六頁）。按依鄭李月娥之証述，其與兩造去農會二次，
    均未見到總幹事，只見到陳賽花，且因上訴人主張欲以另二筆土地再借款，致楊
    賽花稱須塗銷第二順位抵押權，致其解釋未讓被上訴人滿意，才生糾紛，故此之
    糾紛係因上訴人主張欲以另二筆土地借款所致，而被上訴人係基於契約之約定保
    護其權利，故此之糾紛，係可歸責於上訴人，而不可歸責於被上訴人。又上訴人
    已為部分清償一百九十八萬三千一百卅九元，合於部分塗銷之要件，即其明知可
    部分塗銷，不為之，復參酌塗銷只須以上訴人、謝江漢或謝永明之名義為之，
    並不須被上訴人協助，始可為之，愈足証其上訴人故意不使條件成就。此外，証
    人楊賽花於兩造至農會時，並未要求鄭李月娥送件，為鄭李月娥証述在卷，且上
    訴人亦自承其無法舉証被上訴人叫代書（鄭李月娥）不要送件等語（見本院卷一
    ０八、一０九頁）。本件代書係被上訴人介紹，由上訴人請的，為上訴人所自承
    （見本院卷一０九頁），代書固然有為兩造處理本件買賣「部分塗銷」及過戶之
    義務，但由鄭李月娥之証述可知，其仍應聽命兩造之指示辦理，而本件既係可歸
    責於上訴人，致鄭李月娥未能辦理「部分塗銷」或過戶，故上訴人抗辯鄭李月娥
    未辦理「部分塗銷」，不可完全歸於其本人，實非可採。
  (三)綜上所述，本件上訴人未依兩造契約辦理部分塗銷，係可歸責於上訴人，而非可
    歸責於被上訴人，又本件係上訴人應先履行「部分塗銷」之義務，故上訴人自不
    得主張同時履行抗辯，及本件係買賣契約係因所附停止條件不成就而失其效力，
    亦與上訴人主張給付遲延，尚無關係，故上訴人其無歸責事由，並主張同時履行
    抗辯及無庸審究給付遲延問題，均無可採。
六、被上訴人於八十六年五月廿六日以存証信函要求上訴人於八十六年五月卅一日前
    塗銷系爭土地抵押權設定登記，否則解除本件買賣契約，不另催告；而上訴人於
    收受該存証信函後，亦於八十六年五月廿九日回覆被上訴人表示已收受被上訴人
    之存証信函，有該二紙存証信函在卷（見本院卷六十八、六十九頁），本件因附
    有停止條件之約定，因可歸責於上訴人之原因，致該停止條件不成就，而契約不
    生效力（被上訴人以存証信函解除契約，雖有不當，但該存証函仍具有催告上訴
    人履行之性質），故本件買賣契約已因所附停止條件不成就而失其效力，而該條
    件不成就，係可歸責於上訴人，均有如前述，故本件上訴人雖已將過戶及塗銷資
    料交予代書鄭李月娥，但部分塗銷係上訴人應先履行之義務，惟上訴人並未完成
    塗銷之義務，故不論尾款是否係如證人鄭李月娥在八十六年十一月五日庭訊當
    中證稱：「對尾款二百五十五萬餘元，是為清償上訴人之第二順位抵押權借款。
    」，或如上訴人所主張「被上訴人於取得系爭一三二號土地所有權的同時，既
    負有將一三一、一三二之二號兩筆土地上第二順位抵押權一併塗銷的義務，則上
    訴人及枋山鄉農會要求將塗銷一三二號土地第一順位抵押權、移轉一三二號土地
    所有權及塗銷一三一號、一三二之二號土地第二順位抵押權等物權行為一併履行
    ，又對於被上訴人有何妨礙？其風險又何在？反而因雙方同時履行的結果使交易
    更為安全，被上訴人拒絕提供辦理土地相關登記所需之文件、印鑑，使土地買賣
    無法完成自屬權利濫用。」云云，均屬上訴人履行「部分塗銷」後始應予審究之
    問題，故上訴人此部分之主張，均不足為其有利之証據。
七、系爭土地及另二筆即同段一三一、一三二之二地號土地，經被上訴人提供擔保，
    於八十六年九月四日以原審判決為執行名義，向臺灣屏東地方法院民事執行處聲
    請強制執行；其中一三二之二地號土地於八十八年二月十日以二百十八萬九千七
    百元得標，另二筆土地則於八十八年三月十七日由謝四郎以九十五萬九千七百元
    （一三一地號土地）及一百零六萬九千七百元（系爭土地）得標，三筆土地共賣
    得價金四百二十一萬九千一百元，經原審分配完畢，其中被上訴人第二順位抵押
    權獲得部分清償一百九十九萬七千一百十五元，本件九十三萬元則未獲清償等情
    ，業經本院調閱原審法院八十六年度執字第六七三一號民事執行卷查核屬實，本
    件買賣契約既已失其效力，則被上訴人就其債權對系爭土地行使抵押權，並就提
    供擔保以原審判決為執行名義，聲請假執行，均無不當，上訴人此部分之抗辯，
    尚非可信。
八、本件兩造之買賣契約既因可歸責於上訴人之事由，致所附停條件不成就而失其效
    力，故被上訴人因而基於不當得利及買賣契約之規定，請求上訴人返還九十三萬
    元及自八十六年六月一日起至清償日止，按年息百分之五計算之法定遲延利息，
    為有理由，應予准許。是則原審判命上訴人如數給付，於法並無不合。上訴意旨
    指摘原判決不當，求予廢棄改判，為無理由，應予駁回其上訴。
九、據上論結，本件上訴為無理由，依民事訴訟法第四百四十九條第一項、第七十八
    條，判決如主文。
中      華      民      國    八十九    年     一       月     四       日
                                      臺灣高等法院高雄分院民事第五庭
~B1審判長法官  蔡明宛
~B2法      官  黃科瑜
~B3法      官  李炫德
右為正本係照原本作成。
如對本判決上訴，須於判決送達後二十日內向本院提出上訴狀，其未表明上訴理由者
，應於上訴後二十日內向本院提出上訴理由書。
中      華      民      國    八十九    年     一       月     四       日
~B法院書記官  黃琳群


司法院資訊處製作；財團法人民間司法改革基金會備份。
